【裁判字號】    98,上易,1046
【裁判日期】    980819
【裁判案由】    （家暴）傷害等
【裁判全文】
臺灣高等法院臺中分院刑事判決        98年度上易字第1046號
上  訴  人  臺灣臺中地方法院檢察署檢察官
被      告  丙○○
上列上訴人因（家暴）傷害等案件，不服臺灣臺中地方法院98年
度易字第563號中華民國97年5月5日第一審判決（起訴案號：臺
灣臺中地方法院檢察署97年度偵字第21995號），就原審諭知無
罪部分提起上訴，本院判決如下：
    主  文
上訴駁回。
    理  由
壹、公訴意旨略以：被告丙○○（姪子）與告訴人乙○○（叔叔
    ）係3等旁系血親關係，屬家庭暴力防治法第3條第4款之家
    庭成員，兩人因家產爭執，早有嫌隙，被告丙○○於民國97
    年6月24日上午11時49分許，在不詳地點，先持用行動電話
    門號0000-0 00000號撥打乙○○所使用之00-00000000號市
    內電話，以「臭你媽」之言語侮辱乙○○；嗣基於恐嚇危害
    安全之犯意，於同日上午11時51分許，以相同之方式，向乙○○恫稱：「你小心一點，憑我的財力，我可以找人砍死你
    」等語，使乙○○因之心生畏懼；復基於傷害之犯意，於97
    年7月20日中午12時許，在臺中市○○路253號2樓，持玻璃
    瓶丟擲乙○○，致乙○○受有右前臂多處表淺裂傷及瘀傷等
    傷害。因認被告丙○○另涉犯刑法第305條恐嚇罪及刑法第
    277條第1項傷害罪嫌云云。且以告訴人之指述及驗傷診斷證
    明書、證人戊○○、丁○○於偵查中證述，及證人庚○○於
    原審之證詞為主要論據。
貳、按犯罪事實應依證據認定之，無證據不得認定犯罪事實，刑
    事訴訟法第154條第2項定有明文。次按所謂認定犯罪事實之
    證據，係指足以認定被告確有犯罪行為之積極證據而言，該
    項證據自須適合於被告犯罪事實之認定，始得採為斷罪之資
    料；又認定不利於被告之事實，須依積極證據，苟積極證據
    不足為不利於被告事實之認定時，即應為有利於被告之認定
    ，更不必有何有利之證據；事實之認定，應憑證據，如未能
    發現相當確實證據，或證據不足以證明，自不能以推測或擬
    制之方法，以為裁判之基礎，最高法院29年上字第3105號、
    30年上字第816 號、40年台上字第86號判例可資參照。且刑
    事訴訟上之證明資料，無論其為直接證據或間接證據，而為
    認定犯罪事實所憑，均須達於通常一般之人均不致有所懷疑
    ，而得確信其為真實之程度，始得據為有罪之認定，若其關
    於被告是否犯罪之證明未能達此程度，而有合理懷疑之存在
    ，致使無從形成有罪之確信，即不得遽為不利被告之認定，
    亦有最高法院76年台上字第4986號判例可循。又檢察官就被
    告犯罪事實，應負舉證責任，並指出證明之方法，刑事訴訟
    法第161條第1項定有明文，因此，檢察官對於起訴之犯罪事
    實，應負提出證據及說服之實質舉證責任。倘其所提出之證
    據，不足為被告有罪之積極證明，或其指出證明之方法，無
    從說服法院以形成被告有罪之心證，基於無罪推定之原則，
    自應為被告無罪判決之諭知，最高法院92年台上字第128 號
    判例參照。
參、證據能力部分
一、按被告以外之人（包括證人、鑑定人、告訴人、被害人及共
    同被告等）於審判外之陳述雖不符刑事訴訟法第159條之1至
    之4等四條之規定，而經當事人於審判程序同意作為證據，
    法院審酌該言詞陳述或書面陳述作成時之情況，認為適當者
    ，亦得為證據；當事人、代理人或辯護人於法院調查證據時
    ，知有刑事訴訟法第159條第1項不得為證據之情形，而未於
    言詞辯論終結前聲明異議者，視為有前項之同意，同法第
    159條之5定有明文。立法意旨在於傳聞證據未經當事人之反
    對詰問予以核實，原則上先予排除。惟若當事人已放棄反對
    詰問權，於審判程序中表明同意該等傳聞證據可作為證據；
    或於言詞辯論終結前未聲明異議，基於尊重當事人對傳聞證
    據之處分權，及證據資料愈豐富，愈有助於真實發見之理念
    ，且強化言詞辯論主義，使訴訟程序得以順暢進行，上開傳
    聞證據亦均具有證據能力。
二、本件證人乙○○、戊○○、丁○○、己○○於偵查中所為陳
    述，其性質雖屬傳聞證據，惟其等所為之上開筆錄內容，業
    經本院於準備程序及審理時予以提示並告以要旨，且各經檢
    察官、被告表示意見，迄於言詞辯論終結前，均未主張有刑
    事訴訟法第159條第1項不得為證據之情形，是基於尊重當事
    人對傳聞證據之處分權及證據資料愈豐富，有助於真實發見
    之理念，強化言詞辯論主義，使訴訟程序得以順暢進行，依
    同法第159條之5第2項規定，視為經當事人於審判程序同意
    作為證據，且經本院審酌後，無取得證據違法、欠缺供述之
    任意性或證據證明力顯然偏低等不適當之情形，認均有證據
    能力，合先敘明。
肆、本院之判斷
一、關於恐嚇部分：
(一)訊據被告丙○○固坦承於前揭時間，曾撥打電話予告訴人乙○○，惟堅詞否認有何恐嚇之犯行，辯稱：因為告訴人當時
    居住之台中市○區○○路253號房屋（以下簡稱系爭房屋）
    ，業經法院調解成立，告訴人應於97年6月25日前騰空返還
    予己○○（即被告之祖母，告訴人之母），因而伊才在前一
    天打電話提醒告訴人，並未向告訴人以「臭你媽」等語侮辱
    ，亦未於同日上午11時51分許，向告訴人恫稱：「你小心一
    點，憑我的財力，我可以找人砍死你」，使乙○○因之心生
    畏懼等語。
(二)經查：關於系爭房屋，告訴人應於97年6月25日前騰空返還
    己○○之事實，有原審97年度中簡移調字第48號調解程序筆
    錄1份在卷可稽（見偵查卷第32頁）。被告辯稱因而於前一
    天即97年6月24日打電話提醒告訴人，尚符情理，所辯堪以
    採信。至告訴人指稱被告最初否認有撥打電話乙節，縱屬實
    情，但無法憑以反證被告即有恐嚇犯行，自有進一步究明之
    必要。
(三)雖證人丁○○於偵訊及原審審理中均證述，被告打電話來時
    ，伊與告訴人在一起，告訴人曾將電話之免持聽筒打開，伊
    當時有聽見被告自電話那端恐嚇告訴人云云。惟查：
  (1)原審因懷疑告訴人使用之電話究竟有無免持聽筒之功能，因
    而於98年3月10日準備程序中，先行命告訴人繪製該電話機
    之型式，有話機簡圖1紙存卷可按（見原審卷第26頁）。茲
    再命告訴人於審理期日提出話機到院，並當場拍照存證（見
    原審卷第66-69頁）。經予比對結果：告訴人繪製之簡圖，
    話筒位置位於按鍵之上方，而實體話機之話筒，則位於按鍵
    之左側；另實體話機之上方，有相當醒目、突出並可轉動之
    獨立液晶螢幕，惟告訴人所繪製之簡圖並未將該話機此一明
    顯之特徵標示出來；茲參照告訴人證稱：該話機伊已使用十
    幾年（見原審卷第47頁背面），殊難想像告訴人繪製之話機
    簡圖，何以與所提出之實體話機，有如此懸殊之差異。且告
    訴人又證稱：伊所使用話機之免持聽筒按鍵，其上有標示「
    免持聽筒」之中文字樣（見同上卷頁筆錄），惟經本院當庭
    勘驗結果，告訴人所提出之話機，其免持聽筒按鍵（照片中
    黃色按鍵部分），並無任何文字之標示。則本件告訴人是否
    係使用免持聽筒之話機接聽被告撥打之電話，已非無疑。
  (2)另告訴人證稱：伊接聽第二通電話時，係電話鈴響後，直接
    按下免持聽筒鍵接聽（見同上卷頁筆錄）。換言之，告訴人
    係在未確定打電話之人是否為被告之前，即按下免持聽筒。
    茲被告撥打第二通電話之時間，與第一通電話相隔約2分鐘
    ，亦有通聯紀錄1份在卷可參（見偵查卷第56頁），此期間
    當有可能係由第三人撥打電話進來，惟告訴人在未確定來電
    係被告打電話之前，即按下免持聽筒鍵，已值存疑；再參照
    證人丁○○證稱：與告訴人已有十幾年沒見面（見原審卷第
    49頁），告訴人如認來電係被告所撥打且口氣可能非友善，
    但既屬家族之事，告訴人又係長輩，一般人恐囿於家醜不外
    揚之心態而不接電話，何以竟會按下免持聽筒鍵，任意將電
    話內容宣揚予約十幾年未曾碰面之丁○○聽聞，其作法亦屬
    悖於常情。
  (3)況以，證人丁○○證稱：案發當時之所以在告訴人住處，係
    因前一天告訴人以電話聯絡（見原審卷第49頁）；惟告訴人
    卻證稱：是在前幾天就已經聯絡丁○○等語（見原審卷第47
    頁），兩人證述之情節已有不符，亦非無瑕疵可指。且告訴
    人於97年8月6日警訊時並未曾述及案發時有證人丁○○在場
    ，惟於事隔2個月之97年10月13日偵訊時，始向檢察官表示
    現場有丁○○在場耳聞其事，則證人丁○○案發當時是否確
    有在場耳聞被告恐嚇告訴人，如何知悉對話者確係被告等節
    ，均屬可疑，證人丁○○證詞之憑信性甚低，要難採憑。
  (4)此外，被告與告訴人間主要之爭執，係有關於系爭房屋之使
    用權，惟此事既經法院調解成立，告訴人應於97年6月25日
    搬遷，被告實無必要於前一天打電話去恐嚇告訴人，製造事
    端，橫生枝節。由此可知，被告辯稱其無恐嚇告訴人之動機
    或必要，尚非全屬無憑。
(四)綜上所述，被告辯稱並未撥打電話對告訴人恐嚇，自可採信
    。檢察官僅憑告訴人及證人丁○○前開具有瑕疵之證詞，率
    而認定被告有恐嚇之犯行，自有未洽。
二、關於傷害部分：
(一)訊據被告丙○○亦堅詞否認有於97年7月20日傷害告訴人之
    行為，辯稱：當天伊係至案發地點二樓整理房屋，告訴人上
    來後就將垃圾踢到伊身上，想要激怒伊，後來告訴人就被奶
    奶己○○及表弟庚○○趕下樓，伊不知告訴人右手臂為何受
    傷等語。
(二)經查，告訴人及證人戊○○於警訊及原審審理中固均證稱：
    被告拿玻璃瓶往告訴人身上丟，告訴人因以右手阻擋，所以
    右手才受傷等語。惟查，被告若係任意往告訴人身上丟擲玻
    璃瓶，亦不可能每次均擲中告訴人之右手臂，而僅造成右手
    臂受傷；且以告訴人與被告積怨之深，亦不可能身上另有他
    處受傷，卻於前往醫院驗傷時未告知醫護人員之理。
(三)另證人即被告之祖母己○○於檢察官偵訊時亦證稱：我與丙○○一起上2樓，見到乙○○帶著戊○○一起上來，乙○○
    罵丙○○，丙○○沒有打乙○○，也沒有拿東西丟乙○○等
    語（見偵查卷第41頁）。雖檢察官以證人戊○○於偵訊時證
    稱：「當時除我之外，乙○○、丙○○及另1位男子在場，
    該男子與丙○○差不多年紀，加我在場共4人，都是男生」
    （見偵卷第68頁），因而認定證人己○○當時不在場；且己○○與告訴人乙○○間有遷讓房屋之糾紛，所為證言有迴護
    被告之嫌而未予採信己○○之證詞。惟查：
  (1)證人戊○○嗣於原審審理中已證實，證人己○○當天確實在
    場（見原審卷第56頁），核與證人即告訴人自己之證述一致
    （本院卷第54頁背面）。顯見證人戊○○於偵查中之證述係
    附和告訴人所言而為不實證詞，其可信性較低。
  (2)又證人己○○為告訴人乙○○之母親（已於98年3月死亡）
    ，於原審準備程序中曾陳稱：事發後曾給付50萬元予乙○○
    ，因為一個是兒子，一個是孫子，我不想把事情鬧大，且乙○○說，如果給他50萬元，就要撤銷告訴等語（見原審卷第
    23頁背面）。足徵證人己○○並不願意見到自己的兒子與自
    己的孫子對簿公堂，其希望事件及早和平落幕的立場，自難
    認有刻意偏坦一方之虞。是證人己○○所證，反較為中肯且
    符情理，而可採信。
  (3)另證人即被告之表弟庚○○於原審審理時證稱：「一開始是
    乙○○先上來，用腳踢地上的雜物，結果被告就和他吵起來
    ，有互相叫罵，我和外婆（指己○○）就去勸架要把他們分
    開，當時乙○○帶的朋友已經在旁邊了，我和外婆就把乙○○勸阻到一樓去，但被告一直留在二樓，到一樓之後，乙○○還有跟外婆吵了一下才離開」（見原審98年4月28日審判
    筆錄第3頁）；亦證及「（被告）確實有（拿物品）丟2次，
    一次是在二樓丟的，應該是丟到牆壁，另外一次是從樓梯間
    往一樓丟」（見原審同日筆錄第4頁）；「第一次我在二樓
    ，我有把舅舅（指告訴人）擋在門口，不讓他進來，第二次
    我跟外婆已經在一樓了，當時乙○○和他朋友也在樓下」（
    見原審同日筆錄第5頁）等語，均未證及有何故意傷害告訴
    人之情節。茲以，證人庚○○及己○○於案發當時，既一直
    待在現場，並從中阻擋雙方發生爭執，且站立之位置與告訴
    人接近，且係面對告訴人而背對被告，則被告不可能未顧慮
    丟擲物件可能誤傷庚○○及己○○之情況下，當不致故意朝
    告訴人方向丟擲物品或玻璃瓶，以免傷及無辜。
  (4)雖告訴人提出澄清綜合醫院診斷證明書（見偵查卷第6頁）
    ，以茲證明伊確實受有右前臂多處表淺裂傷及瘀傷，而證人
    戊○○於本院審理時亦證稱：看見告訴人的手流血等語（見
    原審卷第54頁背面）。惟查：
    證人戊○○同時亦證稱：伊上樓後聽到被告一直對告訴人
      叫罵三字經，惟告訴人並未回罵被告等語（見原審卷第54
      頁背面至55頁）。然以告訴人對被告積怨之深，豈有甘願
      受辱而未予回應；再參照證人庚○○上述證詞，雙方確實
      互相叫罵，已如前述，較符實情。
    另告訴人證述被告對伊丟擲物品當時，己○○冷眼旁觀，
      看著他被丟（見原審卷第54頁背面），與證人庚○○證述
      己○○與伊均當場力阻雙方爭執等情，迥然有異。衡情，
      己○○為告訴人之母，亦同時為被告之祖母，身為長輩，
      豈會冷眼旁觀自己孫子毆打自己兒子之理。則告訴人之前
      開證述，亦有誇大之虞。綜上各情，告訴人所受前開傷害
      ，要難斷定係遭被告丟擲物品所造成。
(四)此外，依前開調解筆錄之內容，告訴人應於97年6月25日搬
    遷，而事發之7月20日當天，被告顯然已經遷離台中市○區
    ○○路253號之房屋，被告實無必要另生事端。從而，被告
    辯稱：伊雖有丟擲物品，但只是向地上或樓梯等處丟擲以發
    洩情緒，並無朝告訴人丟擲，並未傷害告訴人等語，核與證
    人己○○及庚○○所證述之情節相吻，並符情理，自較可信
    為真。綜上所述，本件被告所辯上情，尚非不可採信。此外
    本院復查無其他積極證據足資證明被告有檢察官所指之上開
    傷害犯行，被告犯罪自屬不能證明。
三、原審因認本件罪證不足，而為被告無罪之諭知，並無違誤。
    按檢察官就被告犯罪事實，應負舉證責任，並指出證明之方
    法。因此，檢察官對於起訴之犯罪事實，應負提出證據及說
    服之實質舉證責任。倘其所提出之證據，不足為被告有罪之
    積極證明，或其指出證明之方法，無從說服法院以形成被告
    有罪之心證，基於無罪推定之原則，自應為被告無罪判決之
    諭知（最高法院92年度台上字第128號判例參照）。本件查
    無證據證明被告有檢察官所指上開恐嚇及傷害之犯行，已如
    前述，檢察官仍執陳詞提起上訴，自無理由，應予駁回。
據上論結，應依刑事訴訟法第368條，判決如主文。
本案經檢察官甲○○到庭執行職務。
中    華    民    國    98    年    8     月    19    日
            刑事第七庭    審判長法  官  林  榮  龍
                                法  官  江  錫  麟
                                法  官  張  惠  立
上列正本證明與原本無異。
妨害自由部份檢察官得上訴。其餘不得上訴。
如不服本判決應於收受送達後十日內向本院提出上訴書狀，其未
敘述上訴理由者，並得於提起上訴後十日內向本院補提理由書 (
均須按他造當事人之人數附繕本)「切勿逕送上級法院」。
                                書記官  陳  慈  傳
中    華    民    國    98    年    8     月    21    日


司法院資訊處製作；財團法人民間司法改革基金會備份。
